【裁判字號】    97,消債更,458
【裁判日期】    980123
【裁判案由】    更生程序
【裁判全文】
臺灣嘉義地方法院民事裁定           97年度消債更字第458號
聲  請  人  甲○○
即債 務 人              號5.
上列當事人聲請消費者債務清理事件，本院裁定如下：
    主  文
更生及保全處分之聲請均駁回。
聲請費用由聲請人負擔。
    理  由
一、按債務人對於金融機構因消費借貸、自用住宅借款、信用卡
    或現金卡契約而負債務，在聲請更生或清算前，應提出債權
    人清冊，以書面向最大債權金融機構請求協商債務清償方案
    並表明共同協商之意旨，消費者債務清理條例（下稱本條例
    ）第151條第1項定有明文。次按自債務人提出協商請求之翌
    日起逾三十日不開始協商，或自開始協商之翌日起逾九十日
    協商不成立，債務人得逕向法院聲請更生或清算，復為本條
    例第153條定有明文。另聲請更生或清算不合程式或不備其
    他要件者，法院應以裁定駁回之。但其情形可以補正者，法
    院應定期間先命補正，同條例第8條亦有明文。惟債務人受
    法院裁定開始更生或清算程序者，其生活、資格、權利等均
    將受限制，該等程序係債務清理之最後手段，於債務人無法
    與債權人協商時，始適用更生或清算程序清理其債務。協商
    前置程序之意旨，在使金融機構與債務人就特定種類之債務
    清理事務上，利用法院程序外解決之協商機制，為迅速有效
    之自主性解決。而此一程序之進行，有賴當事人間之協力配
    合，本於誠信為基礎，形成債務清理之共識，各當事人自兼
    負有最大的誠實協力義務及債務清理之誠意，以形成協商成
    立。苟債務人為直接進入更生程序，而於前置協商程序時，
    故意使協商破裂或難以進行，雖有債務協商不成立之形式，
    然藉由此方式造成此等結論，難謂債務人有進行債務清理之
    誠意可言。
二、聲請意旨略以：本件聲請人即債務人向本院聲請更生，主張
    其有不能清償債務之情事，曾於民國97年7月1日以書面向最
    大債權金融機構即香港上海匯豐銀行請求共同協商債務清償
    方案，惟香港上海匯豐銀行以聲請人未依銀行公會所定文件
    為由，將聲請人前置協商之申請「視為自始未開始」為由，
    退件拒絕受理協商之申請，惟聲請人已按規定提出債權人清
    冊及協商申請書等文件，以利債務協商，且銀行公會之協商
    申書有諸多不合理之處，亦非法定協商程式之要件，香港上
    海匯豐銀行自不得據此退回聲請人之申請，為此，爰依本條
    例第153條之規定向本院提出更生聲請云云。
三、經查：
（一）聲請人於97年7月1日以書面向最大債權銀行即香港上海匯
      豐銀行依本條例規定聲請前置協商，惟尚須補繳前置協商
      申請書及部分文件方可進行前置協商，債權銀行遂於97年
      7月2日寄發前置協商補件通知函通知聲請人補齊相關文件
      ，惟並未獲回應，復均無法與其本人取得聯繫之事實，有
      本院依職權函詢該行所覆之陳報狀在卷可證；再觀諸聲請
      人所提出之申請協商函後附之申請書上均無本人之聯絡電
      話，復載明「本人已有合法授權代理人或複代理人，全權
      代理本人處理系爭協商事務，【請最大債權金融機構勿直
      接與本人聯絡】，而直接與本人或複代理人聯絡…」等語
      ，有上開申請書附卷可稽，則本條例雖未規定不得委任代
      理人或複代理人代為處理協商事務，惟揆諸首揭說明，前
      置協商程序進行之本旨，即有賴當事人間之協力配合，本
      於誠信為基礎，形成債務清理之共識，各當事人自兼負有
      最大的誠實協力義務及債務清理之誠意，以形成協商，是
      縱聲請人已委任代理人或複代理人，亦要無不許債權人與
      其本人聯繫之理，是以上述聲請人所附之申請書均無本人
      之聯絡電話並載明「勿直接與本人聯絡」之旨，顯見聲請
      人係故意造成本件協商無法開始，並無參與協商之誠意，
      形同未確實踐行前置協商程序，依前揭說明，本件更生之
      聲請，於法尚有未合。
（二）又銀行公會擬訂之「消費者債務清理條例債務人向最大債
      權金融機構辦理前置協商申請書」雖非本條例所規定為申
      請債務協商之必備文件，然參看上開制式之前置協商申請
      書，該申請書除應填載債務人姓名、身分證統一編號、出
      生日期、戶籍地址、電話、通訊地址、通訊電話、聯絡人
      姓名、電話外，尚於申請書內文第四條明確載稱「本人保
      證所提出之文件及資料均正確無誤，其內容如有不實或欺
      瞞等情事，願負相關之民、刑事責任」，第五條中載稱「
      本人同意授權受理前置協商方案申請之最大債權金融機構
      得向稅捐機關、勞保局、臺灣集保結算所公司、其他金融
      機構或其他機關、團體查詢本人之財產、收入、業務及向
      財團法人金融聯合徵信中心查詢本人之各項信用狀況」，
      第六條載稱「本人同意自前置協商方案申請開始後，全體
      金融機構得停止本人動用既有信用卡、現金卡、信用貸款
      及其他貸款之未動用額度、停止核准新授信額度或強制停
      用本人所有金融機構信用卡及現金卡之權利等」，第七條
      載稱「本人同意以最大誠意與最大債權金融機構協同辦理
      前置協商程序（包括面談及簽約）及提供各項文件」，第
      十條載稱「為使前置協商程序能夠順利進行，應檢附下列
      資料：身分證正反面影本、債權人清冊（向聯合徵信中心
      申請近一個月之金融機構債權人清冊）、前置協商申請人
      財產及收支狀況說明書、近三個月薪資證明文件（薪資單
      正本或薪轉存摺影本）或收入切結書、近兩年度綜合所得
      資料清單及最近一個月核發之財產資料清單（向各地國稅
      局申請）、勞工保險被保險人投保資料表及明細正本（向
      各地勞保局申請），但確無本項資料者，可免提供」等情
      ，有空白「『消費者債務清理條例』債務人向最大債權金
      融機構辦理前置協商申請書」可稽。考其內容，無外乎確
      定申請人人別、聯絡方式、協商意思、債務數額、種類及
      儘速取得債務人完整財務資訊，俾便雙方充分溝通協商，
      係為認定確為債務人本人申請協商、保障債務人之權益及
      其個人資料之保護，並未增加法律所無之限制，對債務人
      並無不利，且均為達成協商所需審核、使用之文件，要求
      債務人提出上開申請書及文件並無困難之處，為使協商能
      順利進行，則上開要求，尚無不當。
（三）而債務人未使用制式申請書尚不能認為前置協商程序不合
      法，然債務人本於為使自身經濟有重建更生之機會，是否
      應盡力本於誠實信用、抱持最大誠意與最大債權銀行為協
      商？依上所陳，銀行公會制式申請書所載之各項條款及需
      補正之相關文件，係為確認債務人本人確有進行債務協商
      之誠意，並使前置協商程序得以順利進行，對債務人而言
      並無不利，而可使債權債務雙方皆得本於彼此之協力、配
      合、互助，兼顧債權人、債務人雙方之利益，使陷於經濟
      上困境之債務人得以清理債務，並亦使債權人獲得公平受
      償。是債務人除確有無法使用上開申請書及取得該等資料
      之情事外，於合理之範圍內，應善盡誠實信用之協力義務
      ，使雙方得以儘速自主達成債務協商方案之理甚明。
四、綜上，本件聲請人未盡上開協力義務，致未完成前置協商而
    逕向本院聲請更生，自與本條例第153條所定之情未符，難
    謂有據。則債務人更生之聲請，既欠缺前置協商程序，且此
    欠缺不能補正，揆諸首揭說明，自應駁回其更生之聲請；又
    聲請人聲請更生既經駁回，其保全處分之聲請亦失所附麗，
    應併予駁回，爰裁定如主文。
中    華    民    國    98    年    1     月    23    日
              民事第一庭    法      官  游悅晨
如不服本裁定，應於裁定送達後10日內，以書狀向本院提出抗告
，並繳納抗告費新臺幣1千元
上為正本係照原本作成
中    華    民    國    98    年    1     月    23    日
                            書  記  官  張富


司法院資訊處製作；財團法人民間司法改革基金會備份。
